臺灣板橋地方法院刑事裁定　　　　　　　95年度聲判字第73號
聲　請　人　乙○○
即　告訴人
代　理　人　金振傑律師
被　　　告　甲○○
上列聲請人因告訴被告涉嫌遺棄案件，不服臺灣高等法院檢察署
中華民國95年9 月7 日95年度上聲議字第38477 號駁回再議之處
分（原不起訴處分案號：臺灣板橋地方法院檢察署95年度偵字第
15763 號），聲請交付審判，本院裁定如下：
    主  文
聲請駁回。
    理  由
一、按告訴人不服上級法院檢察署檢察長或檢察總長認再議為無
    理由而駁回之處分者，得於接受處分書後十日內委任律師提
    出理由狀，向該管第一審法院聲請交付審判。法院認為交付
    審判之聲請不合法或無理由者，應駁回之。刑事訴訟法第25
    8 條之1 、第258 條之3 第2 項前段，分別定有明文。依上
    開條文立法意旨，既係對於檢察官不起訴或緩起訴裁量權制
    衡之一種外部監督機制，法院僅就檢察官所為不起訴或緩起
    訴之處分是否正確加以審查，以防止檢察機關濫權，依此立
    法精神，法院就聲請交付審判案件之審查，所謂「得為必要
    之調查」，其調查證據之範圍，自應以偵查中曾顯現之證據
    為限，不可就告訴人新提出之證據再為調查，亦不可蒐集偵
    查卷外之證據，則法院就聲請交付審判案件之審查，所謂「
    得為必要之調查」，其調查證據之範圍，自更應以偵查中曾
    顯現之證據為限，否則將與刑事訴訟法第260 條之再行起訴
    規定混淆不清（參照臺灣高等法院91年4 月25日第一次刑事
    庭庭長法律問題研究會議決議意旨），先予說明。
二、本件聲請人即告訴人乙○○以被告甲○○涉犯遺棄罪，向臺
    灣板橋地方法院檢察署檢察官提出告訴，經該檢察署檢察官
    以95年度偵字第15763 號為不起訴處分後，聲請人不服，聲
    請再議亦經臺灣高等法院檢察署檢察長以再議為無理由而以
    95年度上聲議字第3847號處分書駁回再議。並於95年9 月20
    日合法送達該處分書予聲請人等情，業經本院調借本件相關
    偵查卷宗核閱屬實，並有臺灣高等法院檢察署送達證書1 紙
    附卷可稽，聲請人於同年9 月27日委任律師向本院提出本件
    交付審判之聲請，有本件聲請狀首頁之收狀戳及狀附之委任
    狀1 紙在卷可按，核與前開聲請交付審判程序規定相合，合
    先敘明。
三、聲請交付審判意旨略以：告訴人之女鄭湘陵於95年4 月25日
    晚之情緒不穩，為被告於駕車前所明知，竟駕其自用小客車
    乘載鄭湘陵欲往內湖宿舍，既為之乘載，又未為其安全措施
    ；而安全之法即以小客車所備安全鎖，於上車之後舉手之勞
    按下安全鎖，使前後左右車門均無法打開，而被告車有此設
    備，卻未將安全鎖按下，致鄭湘陵坐在車上於沿國道北上37
    .6396 公里附近開啟車門下車，衝向內車道遭往來車輛撞擊
    死亡，其死亡之結果與被告未按安全鎖，具有相當因果關係
    ，按被告當日之情況，既能開車載送鄭湘陵，其精神狀況自
    屬清明，竟能防止而不防止又無不能防止之情形，竟疏於防
    止，致鄭湘陵開啟車門下車被撞死亡，自應負過失致人死之
    刑責，故聲請人不服原處分，爰依刑法第15條、第276 條第
    1 項，刑事訴訟法第258 條之1 第1 項，聲請鈞院裁定交付
    審判。
四、茲聲請人堅指被告涉犯有過失致死罪，聲請交付審判，而本
    院審酌偵查中顯現之證據，認尚不足以認定被告等有上開犯
    罪嫌疑，理由如下：
  (一)按犯罪事實應依證據認定之，無證據不得認定犯罪事實，刑
　　事訴訟法第154 條第2 項定有明文。次按告訴人之告訴，係
  　以使被告受刑事訴追為目的，是其陳述是否與事實相符，仍
    應調查其他證據以資審認，最高法院52年臺上字第1300號判
    例意旨參照。而認定犯罪事實應憑積極證據，倘積極證據不
    足以為不利於被告事實之認定時，即應為有利被告之認定，
    更不必有何有利之證據，最高法院30年上字第816 號判例可
    資參照。又按刑法上過失犯之成立，應以不注意於可以預知
    之事實為要件，最高法院20年非字第40號判例可資參照。
    末按刑法第294 條第1 項遺棄罪之成立，以行為人對於無自
    救力之人，依法令或契約，應扶助、養育或保護而遺棄之，
    或不為其生存所必要之扶助、養育或保護為要件。其犯罪主
    體為依法令或契約對被遺棄者負有保護義務之人，始足當之
    。
　(二)訊據被告甲○○於警詢及偵查中固坦承其於95年4 月26日凌
  　晨2 時20許，駕駛車牌號碼CK－4722號自小客車，搭載已酒
    醉之鄭湘陵，途經國道三號公路北上37.6396 公里處（屬臺
    北縣中和市）等情屬實，惟堅決否認有何過失致死、遺棄犯
    行，並辯稱：伊駕車行經國道3 號北上37.6396 公里附近，
    鄭湘陵突然打開車門欲強行下車，伊馬上將車輛往路肩停靠
    ，尚未停妥，鄭湘陵即下車並衝向內側車道，鄭湘陵下車前
    伊還有抓住鄭湘陵之手欲加以阻止，但遭鄭湘陵掙脫，伊見
    到鄭湘陵往內側車道跑，伊不敢去追，即打電話報警，之後
    聽到碰撞聲，看到一台大型載菜的貨車把鄭湘陵撞飛起來，
    隨即又遭一台九人座的箱型車壓過鄭湘陵身體等語。經查：
  (1)鄭湘陵與李祥俊間有男女情感糾紛，於95年4 月25日晚間，
    至李祥俊之工作地點即位於臺北縣土城市之鴻運瀝青廠，表
    示欲找李祥俊，並向員工蔡長憲表示：找不到李祥俊，欲死
    在工廠等語。然因李祥俊不在工廠內，嗣鄭湘陵去電聯絡李
    祥俊之友人即被告，被告乃偕同陳木強、楊仁發前往，共同
    安慰鄭湘陵，聊天過程中鄭湘陵竟取出美工刀，作勢欲割腕
    自殺，遭上開四人等勸阻。渠等共同飲酒至同日23時許，鄭
    湘陵提議至土城好樂迪KTV 唱歌，便由楊仁發騎乘機車在前
    帶同前往，被告便開車搭載陳木強與鄭湘陵前往土城好樂迪
    KTV ，繼續飲酒至深夜，翌日凌晨返回工廠取鄭湘陵之自小
    客車時，因鄭湘陵已酒醉無法駕駛，並堅持要繼續至他處飲
    酒，乃由陳木強駕駛鄭湘陵之車輛，被告駕車乘載鄭湘陵，
    沿國道三號高速公路往北，欲至被告與陳木強位於內湖之宿
    舍等情節，此業據證人蔡長憲、楊仁發於偵查中之證述，及
    李祥俊、陳木強於警詢及偵查中證述甚詳，並有好樂迪KTV
    監視錄影帶翻拍照片116 幀存卷可佐，足認鄭湘陵於事發前
    確曾因心情不佳萌生自殺之意，並且已因酒醉而無法駕車。
  (2)訊據證人李奕亨於警詢及偵查中證稱：95年4 月26日凌晨2
    時30分許，伊駕駛自小客車行經國道三號高速公路北上37.6
    公里處，見到一名女子穿深色衣服站在中內車道上，且面向
    來車，雙手向上高舉，手輕微晃動，站在路中並未移動，伊
    為閃避該女子，便向左切，切入內側車道，另路肩還停有一
    輛小客車，該路段沒有路燈，伊是經由新聞報導稱該女子之
    死有可能是他殺所造成，所以便打電話與警方聯繫說明當時
    所見經過供警方參考等語（同上偵查卷第169 至170 頁、第
    181 至182 頁），核證人李奕亨之證述係與被告所述情節大
    致相符。參以證人李奕亨與被告並不相識，自無任何交情或
    嫌隙，衡情證人李奕自無可能為迴護附和被告說法而自陷偽
    證罪責之理，故證人李奕亨之證述，應堪採信，足證鄭湘陵
    係自己下車行走至高速公路內側車道上無誤。
  (3)死者鄭湘陵死亡原因，經法務部法醫研究所解剖檢驗，並經
    毒物化學檢驗結果為：送驗血液發現含酒精241mg/dl；送驗
    眼球液發現含酒精263mg/dl；送驗胃內容物發現含酒精262m
    g/dl；送驗檢體均未發現含鴉片類、安非他命類、鎮靜安眠
    藥及其他常見毒藥物成分。而鑑定結果為：死者鄭湘陵因係
    酒後達中、高度酩酊醉意並行走在高速公路上遭車輛撞擊，
    最後因顱骨骨折引起多器官衰竭而死亡。死亡方式研判為「
    意外」等情，此有95年5 月24日法醫研究所（95）醫鑑字第
    0860號鑑定書暨毒物化學檢驗報告1 份存卷可參，並經檢察
    官督同法醫師相驗明確，有相驗屍體證明書、相驗照片49幀
    等資料在卷為憑。另參酌死者鄭湘陵於生前即罹患憂鬱症、
    有自殺的想法，並有兩次住院，此有財團法人亞東紀念醫院
    95 年6月20日亞歷字第0956410288號函附之病歷影本等為證
    ），證人即鄭湘陵之父親乙○○於警詢時亦陳稱：鄭湘陵於
    事發之上個月曾有燒紙自殺的念頭，管區有到場處理等情屬
    實（見相驗卷第9 頁反面），此外，復有卷附之國道高速公
    路局北區工程處交通控制中心緊急電話／路況事件通報及處
    理紀錄表、電話錄音譯文、道路交通事故現場圖、被告之呼
    氣酒精濃度測試紀錄表（0mg/l） 、道路交通事故現場照片
    14幀、國道公路警察局第六警察隊專案偵查報告存卷可考，
    益證鄭湘陵事發當時酒醉後自行下車走至高速公路內側車道
    上係有自殺之意無訛。
  (4)雖聲請人一再指稱鄭湘陵之死亡係與被告之過失間相當因果
    關係或係被告遺棄被害人致死云云。惟查：被告駕駛車輛行
    駛於高速公路中，鄭湘陵卻突然打開車門欲強行下車，於被
    告將車輛往路肩停靠，以免影響自己及往來車輛之行車安全
    ，係與常情無違。而被告在尚未將車停妥於路肩之際，鄭湘
    陵即自行下車並衝向內側車道，遭往來車輛撞擊死亡，則依
    日常社會生活經驗，鄭湘陵此一突來之舉止，乃屬不可預知
    之事實，自無從期待被告注意及此；又依道路交通安全規則
    、高速公路及快速公路交通管制規則及其他相關法規，至多
    僅規定行車前應注意駕駛人及前座乘客均應繫妥安全帶，並
    未有強制規範將安全鎖列為汽車之必要配備，更未規定駕駛
    人於行車前需按下安全鎖以防止車門被打開之注意義務。況
    且，一般車輛縱使經由駕駛人按下中央控制之安全鎖後，乘
    客仍非不可自行解除後打開車門下車，駕駛人並無從以此方
    法限制其乘客之行動自由，則縱使被告未按下安全鎖，是否
    足以防止鄭湘陵突然在高速行駛中開車門下車之舉，誠屬有
    疑，則尚難謂被告未按下安全鎖與死者鄭湘陵之死亡間有何
    因果關係可言。其次，被告對於鄭湘陵並無依法令或契約應
    扶助、養育或保護義務，況當時正值凌晨，渠等又位處無路
    燈之高速公路路段，夜色昏暗，往來車輛飛奔而過，速度之
    快，不言可喻，倘冒然闖入車道，必將危及自身性命，亦顯
    可預見，則倘要求被告需捨身救護鄭湘陵而衝往高速公路將
    鄭湘陵拉回，亦不符合刑法罪責理論中之期待可能性，自無
    從以刑法上之遺棄罪責相繩。是以，本件被告並無依法令或
    契約應扶助、養育或保護鄭湘陵之義務，且被告在車輛行駛
    中，而鄭湘陵突如其來強行下車衝向高速公路內側車道，遭
    往來車輛撞擊死亡，又屬瞬間、不可預知之突發狀況，尚難
    認被告有何預防之義務，應認被告之過失致死及遺棄罪嫌均
    有不足。
  (三)從而，原偵查、再議機關依偵查所得證據，認為被告犯罪嫌
    疑不足，先後為不起訴處分及駁回再議之處分，均無不合；
    聲請人猶執陳詞質疑原偵查、再議機關職權之行使為由，聲
    請交付審判，為無理由，應予駁回。
據上論斷，應依刑事訴訟法第258 條之3 第2 項前段，裁定如主
文。
中　　華　　民　　國　　96　　年　　4 　　月　　30　　日
                　刑事第十二庭審判長法  官  徐蘭萍
                                    法  官  林漢強
                                    法  官  林淑婷
上列正本證明與原本無異。
本件裁定不得抗告。
                                    書記官  林金良
中　　華　　民　　國　　96　　年　　4 　　月　　30　　日
